【裁判字號】    96,訴,3242
【裁判日期】    970515
【裁判案由】    排除侵害
【裁判全文】
臺灣臺中地方法院民事判決              96年度訴字第3242號
原      告  乙○○○
訴訟代理人  丙○○
            周仲鼎律師
被      告  甲○○
上列當事人間請求排除侵害事件，本院於民國97年4月24日言詞
辯論終結，判決如下：
    主      文
被告不得通行原告所有坐落台中縣大里市○○段第729地號及第
730地號之土地。
訴訟費用由被告負擔。
本判決於原告以新臺幣捌拾玖萬壹仟元為被告供擔保後，得假執
行。但被告如以新臺幣貳佰陸拾柒萬參仟貳佰貳拾參元為原告預
供擔保後，得免為假執行。
    事實及理由
壹、兩造之主張：
一、原告起訴主張：
  (一)緣台中縣大里市○○段第729地號及第730地號之土地（下稱
    系爭729地號、730地號土地）為原告所有，而被告僅因其住
    家（坐落大里市○○段第731地號土地，門牌號碼為台中縣
    大里市○○路42號）緊鄰系爭土地，竟未經原告同意且無正
    當理由，即擅自在其所有房屋後面設立車庫出入口，強行將
    系爭土地作為其汽車進出車庫通行之用，並將其汽車停放於
    系爭土地上，經原告善意規勸，被告卻屢勸不聽，原告復於
    96 年6月15日寄發存證信函通知被告勿再通行系爭土地，惟
    至今被告仍一意孤行，繼續以汽車侵占並通行系爭土地，顯
    已嚴重妨害原告就系爭土地使用收益之權利。
  (二)對被告抗辯所為之陳述：
  1.系爭2筆土地並非台中縣大里市○市○○道路，亦非自辦重
    畫道路：
    系爭2筆土地並非道路用地，此可參系爭2筆土地之土地登記
    第一類謄本地目登記為「田」可知。反觀同地段第756地號
    及第750地號之土地則為道路用地，故其土地登記第一類謄
    本地目登記為「道」或「道路用地」，故系爭2筆土地確非
    道路用地。
  2.系爭2筆土地亦非既成道路：
    依司法院大法官會議釋字第400號解釋意旨，既成道路之形
    成，應以須為不特定公眾通行所必要，而非僅為通行之便利
    或省時；公眾通行之初為和平狀態，且因年代久遠以致一般
    人無復記憶其確實起始，為其要件，系爭土地周圍之房屋即
    新和街50至70號之房屋（分別坐落同地段第749至755地號土
    地，參原證七之地籍圖謄本及地理位置現況圖），已有同地
    段第750至756地號可供通行，甚至同地段第756地號土地還
    有設置迴轉道可供附近房屋住戶通行，則系爭2筆土地顯非
    供不特定之公眾通行之用，更何況被告門前已有道路可供通
    行，被告僅為通行之便利與其私利，在其所有房屋後面設立
    車庫出入口，強行將系爭土地作為其汽車進出車庫通行之用
    ，自不符前揭既成道路之要件，從而自無公用地役關係存在
    。
  3.土地使用權同意書是否為當時土地所有權人即訴外人徐金煌
    所同意仍有疑問，且此同意書與被告是否得通行系爭土地並
    無關係。蓋原告並不知悉同意書一事，且同意書中筆跡為同
    一人所有，更無所有權人之簽名，故其真實性顯有可疑。另
    該同意書乃訴外人徐金煌為使居住於附近之子女出入方便，
    而同意僅供其子女出入使用系爭730地號土地，實不應擴張
    解釋為同意開放予所有人使用。
  4.系爭2筆土地地目均為田，並非道路，另依地籍圖以比例尺
    丈量所得結果寬度應為4公尺，而化糞池、電力及電信設備
    等並非設置於系爭土地上。
  5.系爭土地位於都市計畫區內，有40餘坪之大，並非畸零地，
    雖目前地目為田，惟將來原告可能於系爭土地上建築或耕作
    ，原告請求排除侵害，並非權利濫用等語。
  (三)為此，爰依民法第767條之規定提起本件訴訟。並聲明：被
    告不得通行台中縣大里市○○段第729地號及第730地號之土
    地；並願供擔保，請准宣告假執行。
二、被告則以：
  (一)訴外人徐金煌於民國68年間，連同子女共7人就其所有之大
    里市○○段374-42地號、372-13地號土地辦理合建建物，並
    經訴外人徐金煌出具土地使用權同意書，同意重測前大里市
    ○○段374-41地號之土地（即重測後系爭730地號土地）供
    道路使用。嗣後被告本於買賣關係，取得坐落於大里市○○
    段374-42地號、372-13地號上之現有房地，自已合法繼受前
    手因上開土地使用權同意書，得以通行重測前大里市○○段
    374-41地號之土地（即重測後系爭730地號土地）。而系爭2
    筆土地乃原告繼承自其訴外人徐金煌（即原告之父）而來，
    本件原告之前手訴外人徐金煌既已同意重測前大里市○○段
    374-41地號之土地（即重測後系爭730地號土地）供大里市
    ○○段374-42地號、372-13地號土地建物通行之用，縱因時
    空經過而土地地號、建物及土地所有權人迭有變更，然原告
    本於起造關係及繼承關係，自應繼受其前手同意加諸於系爭
    730地號土地供道路使用之義務負擔。
  (二)況依被告向台中縣政府請領之建造執照檔案，可知其所有之
    房屋後方有一法定停車位及防火巷，出入均需使用系爭730
    地號土地，且系爭土地上亦有電力設施、電信設施、路燈及
    隔壁棟住戶之化糞池，足見原告之前手業已同意提供系爭土
    地。故依民法第943條、第947條等規定，被告即得本於買賣
    關係而占有系爭土地，縱未辦理登記亦得對抗出賣人之繼承
    人，自有權享有原告前手所為允許通行系爭730地號土地之
    權利。
  (三)又被告固有通行系爭2筆土地，然因系爭2筆土地地目均為田
    ，不能作為建築之用，又其土地面積雖達40餘坪，惟其土地
    地形狹長，且緊臨不規則形狀之同段728地號土地，縱原告
    收回系爭2筆土地，受限於地目、形狀及無建築線之因素，
    仍難以作為建築之用，是本件原告提起本件訴訟之利益極少
    ，而損害他人及國家甚鉅，實有民法第148條濫用權利之虞
    等語，資為抗辯。答辯聲明：請求駁回原告之訴及假執行之
    聲請；如受不利判決，請准供擔保免為假執行。
貳、本院之判斷：
一、本件系爭2筆土地為原告所有之私有土地；而系爭被告之房
    地（坐落大里市○○段第731地號土地，房屋門牌號碼為台
    中縣大里市○○路42號）原屬訴外人徐金煌所有，其後經拍
    賣而為被告之前手所拍定，嗣再由被告以買賣取得，系爭被
    告房屋之正門面鄰新南路，被告於八十幾年間始在其房屋東
    北側改建為車庫，用以停放車輛，並在其房屋靠東邊牆壁設
    置一鐵捲門，供其車輛自系爭2筆土地進出等情，有原告所
    提土地登記謄本、地籍圖謄本暨現場相片在卷足憑，並經本
    院會同台中縣大里地政事務所人員至現場履勘及測量屬實，
    有勘驗測量筆錄、台中縣大里地政事務所97年4月2日里地測
    字第0970004528號函暨所附土地複丈成果圖附卷可稽，且為
    兩造所不爭執，堪信為真實。
二、本件原告主張系爭2筆土地為私人土地，非屬既成道路，被
    告無權通行等語；而被告抗辯系爭2筆土地業已成為既成道
    路而供不特定人通行使用，且原告之父徐金煌於68年間，連
    同子女共7人就其所有之大里市○○段374-42地號、372-13
    地號土地辦理合建建物時，有出具土地使用權同意書，同意
    系爭730地號土地供道路使用，故其有權通行系爭2筆土地，
    另原告禁止被告通行系爭2筆土地，實屬權利濫用等語。本
    件所應審究者厥為：(一)系爭2筆土地是否已成為既成道路而
    供不特定人通行使用？(二)原告之父徐金煌於合建時，就系爭
    730地號土地所出具之土地使用權同意書，得否為被告通行
    系爭730地號土地之權源？(三)原告禁止被告通行系爭2筆土地
    ，是否為權利濫用？茲分別論述如下：
  (一)系爭2筆土地是否已成為既成道路而供不特定人通行使用？
    又原告之父徐金煌於合建時，就系爭730地號土地所出具之
    土地使用權同意書，得否為被告通行系爭730地號土地之權
    源？經查：
  1.經本院發函向台中縣政府查詢系爭2筆土地是否為既成道路
    ，據該府函覆稱：「有關本案函囑查明事項，依據本府68建
    都營字第3172號建造執照案內資料所示，旨揭地號非屬『既
    成巷道』」等語，並有該函1紙暨所附該府68建都營字第317
    2號建造執照案資料影本在卷可按。
  2.再觀諸上開台中縣政府68建都營字第3172號建造執照案資料
    ，其內有訴外人徐金煌所出具之土地使用權同意書影本1紙
    ，依其內容，乃訴外人徐金煌於68年間，連同其子女共7人
    （包括原告在內）就其所有之大里市○○段第374-42地號、
    第372-13地號土地辦理合建建物，即由訴外人徐金煌出具該
    紙土地使用權同意書，同意其所有之重測前大里市○○段第
    374-41地號土地（即重測後系爭730地號土地）供道路使用
    。
  3.又依上開台中縣政府68建都營字第3172號建造執照案之建築
    規劃圖，系爭被告房屋之東北側固原經規劃為停車場，然被
    告買受系爭房屋時，該房屋東北側並非作為停車場使用，而
    係被告於八十幾年間始將之改建為車庫，用以停放車輛，並
    在其房屋靠東邊牆壁設置一鐵捲門，前已敘明。雖訴外人徐
    金煌有出具土地使用權同意書，同意系爭730 地號土地供其
    與其女子共7人（包括原告在內）所合建之房屋，作為道路
    使用，然此僅為訴外人徐金煌與其子女（包括原告在內）等
    人間之使用借貸契約而已，並非為不特定人通行而存在，基
    於債之相對性，其效力尚不及於被告。被告即難援引訴外人
    徐金煌就系爭370地號土地所出具之土地使用權同意書，作
    為其通行系爭370地號土地之正當權源。且縱使被告系爭房
    地原係訴外人徐金煌與其子女（包括原告在內）所起造，並
    原為訴外人徐金煌所有，然被告既未就系爭2筆土地與訴外
    人徐金煌或原告另作何約定，亦難認被告有何通行系爭2筆
    土地之合法權源。故被告稱辯：其本於買賣關係，已合法繼
    受前手因上開土地使用權同意書，得以通行系爭370地號土
    地，及原告本於起造關係及繼承關係，自應繼受其前手同意
    加諸於系爭730地號土地供道路使用之義務負擔云云，顯屬
    無據，尚難採信。
  (二)原告禁止被告通行系爭2筆土地，是否為權利濫用？
    本件被告復抗辯：原告禁止被告通行系爭2筆土地，有權利
    濫用之虞等語。然按權利之行使，不得違反公共利益，或以
    損害他人為主要目的，民法第148條第1項固定有明文。惟權
    利濫用禁止之判斷，參酌最高法院71年台上字第737號判例
    意旨謂：「查權利之行使，是否以損害他人為主要目的，應
    就權利人因權利行使所能取得之利益，與他人及國家社會因
    其權利行使所受之損失，比較衡量以定之。倘其權利之行使
    ，自己所得利益極少而他人及國家社會所受之損失甚大者，
    非不得視為以損害他人為主要目的，此乃權利社會化之基本
    內涵所必然之解釋。」可知有無權利濫用情形，乃為法院依
    比例原則所為利益衡量下之結果；有無權利濫用，得依前揭
    判例之意旨，予以斟酌兩造及社會利益後定之。經查，系爭
    被告房屋之正門面鄰新南路，被告於八十幾年間始在其房屋
    東北側改建為車庫，用以停放車輛，並在其房屋靠東邊牆壁
    設置一鐵捲門，供其車輛自系爭2筆土地進出等情，前已認
    定。可知，被告於買受系爭房地之初，均係自新南路通行，
    故如原告禁止被告通行系爭2筆土地，尚不致被告系爭房屋
    無路可通行，對被告之損害尚不鉅大。且被告就系爭2筆土
    地既未舉證證明對原告有何得通行之合法權源，則原告基於
    所有權之作用為本件請求，應屬正當權利之行使，尚難認有
    何權利濫用之情事。是被告抗辯：原告禁止被告通行系爭2
    筆土地，有權利濫用之虞云云，委無足取。
三、從而，原告本於所有權人地位，依民法第767條中段規定，
    請求被告不得通行系爭2筆土地，為有理由，應予准許。又
    兩造分別陳明願供擔保聲請宣告假執行或免為假執行，經核
    均無不合，爰各酌定相當擔保金額宣告之。
四、本件事證已臻明確，兩造其餘攻擊防禦方法及所舉證據，經
    審酌結果，與本件判決結論均無影響，爰不一一論述，附此
    敘明。
五、據上論結，本件原告之訴為有理由，依民事訴訟法第78條、
    第390條第2項、第392條第2項，判決如主文。
中    華    民    國    97    年    5     月    15    日
                  民事第二庭    法  官  許秀芬
以上正本係照原本作成
如對本判決上訴，須於判決送達後20日內向本院提出上訴狀
中    華    民    國    97    年    5     月    15    日
                                書記官


司法院資訊處製作；財團法人民間司法改革基金會備份。
